【裁判字號】    92,上易,218
【裁判日期】    921007
【裁判案由】    詐欺
【裁判全文】
臺灣高等法院臺南分院刑事判決              九十二年度上易字第二一八號
      上  訴  人
      即  被  告  乙  ○  ○
      選任辯護人  林  德  昇  律師
右上訴人因詐欺案件，不服臺灣嘉義地方法院九十一年度易字第四三號中華民國九十
二年一月二十日第一審判決（起訴案號：臺灣嘉義地方法院檢察署八十九年度偵字第
六一六一號），提起上訴，本院判決如左：
      主      文
上訴駁回。
      事      實
一、乙○○於民國八十三年間，曾因公共危險案件，經臺灣嘉義地方法院以八十三年
    度易字第一二五九號判決處有期徒刑四月確定，同年五月十日易科罰金執行完畢
    ，素行欠佳（不構成累犯）。另於八十一年間，以其所經營之巨輝建設股份有限
    公司（下稱巨輝公司）為名義，在雲林縣斗南鎮推出藝術世家第一期住宅銷售案
    （下稱第一期銷售案），惟銷售狀況不佳，導致虧損，急需籌措金錢彌補，且其
    已無資力再推出任何住宅銷售案，竟意圖為自己不法之所有，於八十一年七月初
    某日，在嘉義市之彰化商業銀行嘉義分行（下稱彰化銀行）向丙○○誑稱，其所
    經營之巨茂建設股份有限公司（下稱巨茂公司）將在雲林縣莿桐鄉○○○段第六
    四三之二、四、六、七、八、十一、十二、十七、二十四地號等筆土地（下稱系
    爭土地）興建藝術世家第二期住宅銷售案（下稱第二期銷售案），獲利豐厚可期
    。丙○○信以為真，乃於八十一年七月十四日在彰化銀行嘉義分行匯款新臺幣（
    下同）一千三百二十萬元至巨茂公司帳戶予乙○○，乙○○並書立投資切結書一
    份，承諾丙○○投資金額占該投資案股權百分之十，以此詐術詐得丙○○前揭款
    項。詎乙○○取得該款項後，並未辦理任何廣告行銷，亦未鳩工建屋，迨數月後
    ，丙○○查知第二期銷售案毫無進展，向其質問，乙○○乃於八十二年二月二十
    五日簽發面額共二千一百十二萬元之支票六紙予丙○○，以資搪塞，後僅兌現其
    中四百萬元，尚積欠丙○○九百二十萬元。乙○○於八十三年六月二十五日更將
    上開土地全部出賣予不知情之何水來，至此丙○○始知受騙。
二、案經丙○○訴由臺灣嘉義地方法院檢察署檢察官偵查起訴。
      理      由
一、訊據上訴人即被告乙○○固坦認為巨茂公司負責人，於前揭時地確曾邀約告訴人
    丙○○投資一千三百二十萬元於第二期銷售案，其嗣後簽發六紙支票交付告訴人
    ，僅清償其中四百萬元；投資之上開土地亦於八十三年六月廿五日出售予何水來
    等情。然矢口否認有何上開犯行，辯稱：伊有推出第二期銷售案，並已整地完畢
    ，當時且有邀請影歌星及地方人士舉行開幕儀式，後來是因為景氣不佳，預期該
    投資案無法獲利，才未興建住宅，但因購地貸款、整地、推出廣告等費用，無法
    支應所以才出售土地變現，而其事後已盡力補償告訴人損失了，純粹是因投資環
    境不佳所致，並無詐欺或背信之主觀犯意云云。
二、惟查：
  (一)被告乙○○於八十一年七月間在彰化銀行嘉義分行邀約告訴人丙○○投資第二期
    銷售案，告訴人於八十一年七月十四日匯款一千三百二十萬元至巨茂公司帳戶予
    被告，被告並於同日書立投資切結書一份交付告訴人，承諾告訴人投資金額占該
    投資案股權百分之十，後因第二期銷售案未如期動工，被告乃簽發面額共二千一
    百十二萬元之支票六紙予告訴人，僅兌現四百萬元，尚欠九百二十萬元，至今仍
    未清償等情，業據被告於檢察官偵查中及原審審理中坦承不諱，核與告訴人於檢
    察官偵查、原審審理及本院調查時之指訴相符，並有投資切結書、支票與退票理
    由單、系爭土地之登記簿謄本、告訴人寄送被告之存證信函、支票明細表、活期
    存款收入傳票、支票存根在卷可稽（第四六九八號偵查卷第六頁正面、第八頁反
    面、第九頁正面、第十一頁正面、第十六頁至第三三頁、第一０六頁至第一一二
    頁、第一一七頁、第一三六頁至第一四０頁），自屬真實。
  (二)其次，就系爭第二期銷售案，被告固辯稱系爭土地開發情形（原屬丁種建地）：
    基地面積為一．二八０三公頃：變更為甲種建地為０．八九五六公頃，道路為０
    ．二三０五公頃；全部基地承買價格（八十一年五月九日）為一五三．八七七．
    三００元，其中一億元為玉山銀行貸款支付（八十一年六月廿四日），自有資金
    投入五三．八八七．三００元，支付期間於八十一年五月九日起至同年七月十一
    日全部付清，並過戶移轉完畢。八十一年八月份開始辦理變更一切事宜，至八十
    三年二月才全部變更完成（含土地分割登記），包括環保、雜項工程、捐贈、地
    目變更、土地分割作業。又進行週邊整地，建擋土牆約二八０公尺，花費工程款
    五百十萬元，並有樣品屋、模型屋、廣告看版及大型廣告看版之租地、明星到場
    做秀，此期間共約十九個月的時間，甲○○夫婦於開發案推出銷售時，亦有參加
    開幕儀式等情，並提出土地地籍圖謄本、分割地籍圖謄本、建築師規劃案、土地
    配置圖、建物平面圖及立面圖、開幕照片、擋土牆位置圖及照片六張、開幕照片
    十八張、分割圖、廣告看版租地契約書七份等物可證（本院卷第一宗第九０頁至
    第九八頁、第一三二頁至第一四九頁），且有與台灣省建設廳、地政處、雲林縣
    政府、莿桐鄉公所等政府機關往來之公文函件及委請賀川工程顧問有限公司提出
    環境說明書一冊（外放）附卷可稽（本院卷第一宗第一二四頁至第一三一頁）。
    然被告經營之巨輝公司在雲林縣斗南鎮推出之第一期銷售案虧損，因而其經營之
    巨茂公司在雲林縣莿桐鄉推出之第二期銷售案只畫草圖，未廣告行銷，亦未施工
    建屋，因當時莿桐地區土地景氣不好，才未予開發，後來系爭土地出賣予何水來
    時亦未通知告訴人，所得價款均用於第一期銷售案一節，迭經被告於檢察官偵查
    中供述明白（第四六九八號偵查卷第一三一頁反面至第一三二頁反面、第一四二
    頁反面、第一四五頁反面、第一四八頁正面、第一四九頁正面，第六一六一號偵
    查卷第一一一頁反面至第一一二頁正面）。又依上開被告所提出之開幕照片所示
    之拍照日期係八十一年十月十一日，惟依雲林縣斗六地政事務所發發給之莿桐鄉
    ○○○段系爭土地分割圖及擋土牆示意圖顯示係八十三年二月十六日核發，兩相
    對照，怎有可能早於八十一年十月十一日即推出房屋銷售之理！況若有開幕行銷
    ，難道迄未曾銷售一戶？否則為何無任何銷售或客戶預購紀錄！另查系爭土地被
    告於八十一年七月六日移轉登記後，於八十二年三月三十一日始獲台灣省政府八
    二地區字第一七八一三號函復「對大埔尾段土地由特定農業區丁種建築用地變更
    編定為同區甲種建築用地案，應洽土地管理機關依權責處理」（本院卷第一宗第
    一二七頁）。迨同年五月十五日始獲改編為特定農業區甲種建築用地案（土地登
    記簿謄本標示部第二頁），惟改編用地之前八十三年五月二日被告即已立約出售
    何水來（土地登記簿謄本所有權部分第六頁，本院卷第二宗第廿頁至第三十頁）
    ，足見其以提高土地價值變賣得利之意圖。
  (三)按被告之第一期銷售案既已虧損，無法再進行其他銷售案，竟向告訴人誑稱將推
    出第二期銷售案，而於告訴人交付款項後，毫無興建之舉，反將土地賣予他人，
    並隱瞞出賣土地之事實，將款項用於彌補第一期銷售案，足見被告係施用詐術向
    告訴人詐取財物。況苟如被告所辯，係因景氣不佳影響客戶承買房屋意願為真，
    被告本應返還告訴人之投資款，而非轉用彌補第一期銷售案之虧損。又第二期銷
    售案既尚未廣告行銷、施工，顯無高額之成本支出，該兩期銷售案復分別係以巨
    輝、巨茂公司名義推出，該二公司係分別獨立之法人，其財務狀況本不能混為一
    談，被告竟將告訴人之投資款挪用至第一期銷售案，益見被告根本無意推出第二
    期銷售案，而係以根本不可能推出之第二期銷售案為餌，使告訴人陷於錯誤而交
    付財物。參以被告於世華銀行嘉義分行帳戶之往來之明細，出入款項頗繁，足見
    其資金調度週轉之需求，而其八十一年六月底、七月初之帳戶資金存款，一為二
    萬九千多元、一為三千五百多元，有該分行九十二年九月廿七日以０９２世嘉義
    字第０１２９號函檢送之被告支票帳戶明細表一冊在卷可參（本院卷第二宗第五
    頁，證物外放），足見其必須多方設法籌款週轉，其所辯資金充裕云云，亦無足
    採。再者，依前開土地登記簿謄本記載系爭土地早於八十一年七月六日告訴人匯
    款前，即向玉山商業銀行設定權利價值一億二千萬元之最高限額抵押權，而貸得
    一億元資金，隨即作為支付買賣土地價金之用，有玉山銀行出具之付款承諾書一
    紙在卷可參（本院卷第一宗第一二三頁）。足見當時被告根本無多餘資金可資運
    用，否則購地資金何需全數以系爭土地抵押貸款支付！故其既需款孔急，遂於同
    年月向告訴人施用詐術，以取得資金，亦屬可得確認之理。況系爭土地之編定使
    用種類於八十三年五月間已由特定農業區丁種建築用地變更為特定農業區甲種建
    築用地（見前開謄本標示部），土地價值增漲一倍以上（被告於原審九十一年三
    月十五日所具答辯狀第二頁至第三頁說明，系爭土地因而由每平方公尺一千四百
    元漲增至每平方公尺三千二百元），有地價證明書可按（原審卷第五九頁至第七
    二頁），被告此時更無不進行第二期銷售案之理。此外，被告就第二期銷售案既
    然毫無著手興建之計畫，當不可能將告訴人投資之一千餘萬元鉅款悉數用於系爭
    土地之開發，何況迄未見被告提出相對比例（即百分之九十）之資金以供應用，
    而其於偵查中雖供稱系爭土地作了如前述雜項工程、土地變更等花費云云，惟其
    亦自承無任何單據可憑（第六一六一號偵查卷第一三五頁反面），又於原審及本
    院調查時所提書狀列舉之前開各項費用，為告訴人所否認，而被告迄本院辯論終
    結亦無法提出確切之資料以實其說（原審卷第八九頁至第九一頁、第一二九頁至
    第一三三頁、本院卷第一宗第七九頁），所辯顯難採信，其藉詞投資系爭土地誘
    告訴人出資，得手後再以無法預期獲利為由，拒不清償，可以認定。再參以被告
    於八十三年九月間仍以賓士六百型豪華轎車代步（原審卷第九六頁），足見其得
    手後仍生活優渥，其辯稱受景氣影響導致建築方案虧損云云，亦無法置信。
  (四)至被告於八十五年五月二十三日偵查中所供（第四六九八號偵查卷第一四七頁至
    第一四九頁），雖經原審勘驗偵查錄音帶後發見部分筆錄疏未錄音（原審卷第二
    ０一頁），然當時刑事訴訟法第一百條之一訊問被告應全程連續錄音之規定尚未
    增訂施行，且該次筆錄查無任何不正取供情事，自仍得採為不利被告之證據。被
    告辯稱該次筆錄內不利於己之供述，均屬誤記云云，尚非可採，附此敘明。
  (五)綜上所述，被告所辯無非事後卸責之詞，應不足取，事證明確，其詐欺取財之犯
    行堪以認定。
三、核被告乙○○意圖為自己不法之所有，以詐術使告訴人丙○○交付金錢，核其所
    為，係犯刑法第三百三十九條第一項之詐欺取財罪。
四、原審認被告乙○○之罪證明確，因予適用刑法第三百三十九條第一項、罰金罰鍰
    提高標準條例第一條前段之規定，審酌被告素行欠佳，所犯已造成告訴人鉅額之
    財產上損失，至今仍未全數返還或取得告訴人原諒，於偵審中猶捏詞以對，毫無
    具體悔過態度及其他一切情狀，量處有期徒刑三年。本院經核原判決認事用法俱
    無不合，量刑亦稱妥適，被告上訴意旨猶執前詞，否認犯罪，指摘原判決不當，
    並無可取，為無理由，應予駁回。
據上論結，應依刑事訴訟法第三百六十八條，判決如主文。
本案經檢察官吳忠賢到庭執行職務。
中    華    民    國      九十二      年      十     月       七        日
                                  臺灣高等法院臺南分院刑事第五庭
                                      審判長法官  楊    明    章
                                            法官  顏    基    典
                                            法官  沈    揚    仁
右正本證明與原本無異。
不得上訴。
                                      法院書記官  李    梅    菊
中    華    民    國      九十二      年      十     月       九       日
附錄本案論罪科刑法條全文：
刑法第三百三十九條第一項：
意圖為自己或第三人不法之所有，以詐術使人將本人或第三人之物交付者，處五年以
下有期徒刑、拘役或科或併科一千元以下罰金。


司法院資訊處製作；財團法人民間司法改革基金會備份。
